【裁判字號】    99,家訴,172
【裁判日期】    991231
【裁判案由】    確認婚姻無效
【裁判全文】
臺灣臺北地方法院民事判決             99年度家訴字第172號
原      告  彭雅雲
被      告  陳景祺
上列當事人間確認婚姻無效事件，本院於民國99年12月17日言詞
辯論終結，判決如下：
    主    文
確認原告與被告間婚姻無效。
訴訟費用由被告負擔。
    事實與理由
一、原告主張：原告曾於民國81年1 月15日與被告結婚，婚後因
    個性不合，於94年9月9日協議離婚，因被告以子女需要母親
    為由要求原告搬回家同住，兩造並於95年12月30日帶證件資
    料至戶政事務所辦理結婚登記，然兩造實無舉行結婚之公開
    儀式，結婚證書上所載兩造於95年12月23日上午10時舉行婚
    禮與證人簽名等並非真實，為此請求確認兩造間婚姻無效等
    語。並提出台北縣新店市戶政事務所99年9 月20日北縣店戶
    字第0990008895號函、結婚登記申請書、結婚證書為證。
二、被告主張：兩造於94年9月9日離婚，95年辦理結婚登記，兩
    造並未於結婚證書上所載之春谷餐廳舉行結婚典禮等語。
三、得心證之理由：
(一)按確認法律關係之訴，非原告有即受確認判決之法律上利益者
  ，不得提起之，確認證書真偽或為法律關係之基礎事實存否之
  訴，亦同；前項確認法律關係基礎事實存否之訴，以原告不能
  提起他訴訟者為限，民事訴訟法第247 條定有明文。查原告主
  張兩造婚姻無效，若原告主張屬實，則因戶籍法推定兩造間有
  婚姻關係，致其私權有受侵害之危險，此項法律關係發生之基
  礎事實所生不妥之狀態，自得以確認判決方式除去，是以原告
  提起本件確認兩造間婚姻關係無效之訴，有即受確認判決之法
  律上利益，合先敘明。
(二)按結婚，應有公開儀式及二人以上之證人。經依戶籍法為結婚
  之登記者，推定其已結婚，修正前民法第982 條定有明文。我
  國民法親屬編修正前不採結婚登記主義，故兩造婚姻是否合法
  成立，仍應以結婚有無公開儀式及二人以上之證人為斷，至於
  書立結婚證書及辦理戶籍登記，均非結婚之要件。而所謂結婚
  應有公開儀式，係指結婚當事人應行定式之禮儀，使不特定人
  得以共見共聞，認識其為結婚為已足，最高法院51年度臺上字
  第551號著有判例可資參照。苟結婚不具備同法修正前第982條
  之方式者，其結婚為無效，修正前民法第988條第1款亦定有明
  文。
(三)經查，原告主張兩造結婚未舉行公開儀式之事實，已據原告提
  出結婚證書為證，並經證人即原告父親彭趙阿寶、原告弟弟彭
  建安證稱：「（問：95年12月23日他們有在春谷餐廳結婚請客
  ，有無參加他們的婚宴？）沒有請客，沒有參加婚禮。」等語
  （見99年12月17言詞辯論筆錄），復經被告亦到庭表示兩造未
  在春谷餐廳舉行結婚典禮等語明確（同前筆錄）。是本院綜上
  事證，自堪信原告主張之事實為真正。揆諸前開說明，兩造既
  於結婚時並未具備公開儀式之要件，其婚姻自因欠缺此項法定
  方式而無效，原告確認兩造婚姻無效，應予准許。
四、據上論結，本件原告之訴為有理由，並依民事訴訟法第78條
    ，判決如主文。
中    華    民    國    99    年    12    月    31    日
                  家事法庭法  官   郭淑貞
以上正本係照原本作成。
如對本判決上訴，須於判決送達後20日之不變期間內，向本院提
出上訴狀。
中    華    民    國    99    年    12    月    31    日
                          書記官   張詠忻

司法院資訊處製作；財團法人民間司法改革基金會備份。
